臺灣高等法院臺中分院刑事判決　　　　100年度上訴字第170號
上　訴　人
即　被　告　黃金樹
選任辯護人　熊家興律師
上列上訴人因違反水土保持法案件，不服臺灣臺中地方法院99年
度訴字第963 號中華民國99年12月14日第一審判決（起訴案號：
臺灣臺中地方法院檢察署98年度偵字第29383號），提起上訴，
本院判決如下：
    主  文
上訴駁回。
黃金樹緩刑參年。並應於民國一百年五月二十二日前向國庫支付
新臺幣貳拾萬元。
    事  實
一、黃金樹前無不法犯罪前科，素行良好，其明知行政院農業委
    員會林務局東勢林區管理處（以下逕稱東勢林區管理處）所
    管領之坐落臺中縣和平鄉大甲溪事業區第六四林班假六號山
    坡地（下稱系爭土地）為國有保安林區，亦知悉在國有林區
    ○○○○道路等治理或經營、使用行為，應經調查規劃，依
    水土保持技術規範實施水土保持之處理與維護，竟為使運輸
    車輛得以在系爭土地上便利通行，即意圖為自己不法之利益
    ，未經東勢林區管理處之同意或許可，自民國九十八年二月
    間某日起，以每日新臺幣（下同）四千五百元之代價，僱用
    不知情之黃志明持續九日均駕駛挖土機，擅自在該屬國有林
    區之系爭土地內修建開闢總長約一千公尺、寬約二公尺之道
    路而為開發使用，破壞原有地表，使表土裸露，且土石鬆軟
    而破壞原本水源涵養之功能，若遇豪雨，即無法確實涵養水
    源，且雨滴直接衝擊地表，造成雨水沿道路流竄之流向改變
    而集中加速沖蝕，因而產生沖蝕溝擴大及土石崩塌之泥沙土
    石大量流失現象。嗣於九十八年八月八日因莫拉克颱風風災
    來襲時，大量降雨匯流上開道路下坡處，並自該道路下坡處
    發生水土流失與土石崩塌，掩埋坐落系爭土地下方，由黃銀
    海所墾殖臺中縣和平鄉○○村○○段第九七一、九七二、九
    七三地號土地上之梨樹果園面積約四、五分（每分約二百九
    十三坪），致釀成災害。
二、案經黃銀海告發由臺中縣警察局和平分局報請臺灣臺中地方
    法院檢察署檢察官偵查起訴。
    理  由
一、關於證據能力部分：
  (一)按刑事被告之詰問權，係指訴訟上被告有在審判庭盤詰證人
    之權利；偵查中檢察官訊問證人，旨在蒐集被告犯罪證據，
    以確認被告嫌疑之有無及內容，與審判中透過當事人之攻防
    ，經由詰問程序調查證人以認定事實之性質及目的有別。偵
    查中辯護人僅有在場權及陳述意見權，此觀刑事訴訟法第二
    百四十五條第二項前段之規定甚明，檢察官訊問證人並無必
    須傳喚被告使其得以在場之規定，同法第二百四十八條第一
    項前段雖規定「如被告在場者，被告得親自詰問」，亦僅賦
    予該在場被告於檢察官訊問證人時得親自詰問證人之機會而
    已，被告如不在場，殊難期有親自詰問之可能。此項未經被
    告詰問之被告以外之人於偵查中向檢察官所為之陳述，依刑
    事訴訟法第一百五十九條第一項、第一百五十九條之一第二
    項之規定，除顯有不可信之例外情況外，原則上為「法律規
    定得為證據」之傳聞例外，依其文義解釋及立法理由之說明
    ，並無限縮於檢察官在偵查中訊問證人之程序，應已給予被
    告或其辯護人對該證人行使反對詰問權者，始有證據能力之
    可言。為保障被告之反對詰問權，並與現行法對傳聞例外所
    建構之證據容許範圍求其平衡，證人在偵查中雖未經被告之
    詰問，倘被告於審判中已經對該證人當庭及先前之陳述進行
    詰問，即已賦予被告對該證人詰問之機會，則該證人於偵查
    中之陳述即屬完足調查之證據，而得作為判斷之依據（最高
    法院97年度台上字第405 號判決要旨參照）。本件告發人黃
    銀海、證人即受被告黃金樹聘僱，於前述時間在系爭土地上
    駕駛挖土機修建道路之黃志明皆已於原審九十九年十一月三
    十日審理時，均基於證人地位，且經合法具結，並在賦予被
    告與其選任辯護人對渠等對質詰問機會之情形下為證述，且
    告發人黃銀海、證人黃志明在原審審理時之證述內容，核俱
    與渠等先前在偵查中所為之證陳言詞大致相符，則告發人黃
    銀海、證人黃志明於偵查中之陳述皆已屬完足調查之證據，
    自均得作為本件憑斷之論據。
  (二)次按被告以外之人於偵查中向檢察官所為之陳述，除顯有不
    可信之情況者外，得為證據，刑事訴訟法第第一百五十九條
    之一第二項定有明文。而依現階段刑事訴訟法之規定，檢察
    官代表國家偵查犯罪、實施公訴，必須對於被告之犯罪事實
    負舉證之責，依法有訊問被告、證人及鑑定人之權，證人、
    鑑定人且須具結，實務運作上，偵查中檢察官向被告以外之
    人所取得之陳述，原則上均能遵守法律規定，不致違法取供
    ，其可信性極高。又刑事訴訟法並無檢察官於偵查中訊問證
    人時，應予被告詰問機會之規定，故證人於檢察官偵查中訊
    問時未經被告進行詰問，仍有證據能力（最高法院96年度台
    上字第2786號判決意旨參照）。查本件證人李淑惠於檢察官
    訊問時具結之陳述，未見有受任何不當外力之干擾或檢察官
    於偵查時曾不法取供，被告及選任辯護人於本院審理時亦未
    主張檢察官有何違背法定程序而對證人李淑惠取供之情形，
    故依前述說明，證人李淑惠於檢察官訊問時經具結之陳述，
    具有證據能力。
  (三)另按現行刑事訴訟法關於「鑑定」之規定，除選任自然人充
    當鑑定人外，另設有囑託機關鑑定制度。依同法第一百九十
    八條、第二百零六條之規定，不論鑑定人或鑑定機關、團體
    ，固均應由法院、審判長、受命法官或檢察官視具體個案之
    需要而為選任、囑託，並依第二百零六條之規定，提出言詞
    或書面報告，始符合同法第一百五十九條第一項所定得作為
    證據之「法律有規定」之情形，否則所為之鑑定，仍屬傳聞
    證據（最高法院96年度台上字第2860、6842號判決要旨參照
    ）。本件下述所使用之國立中興大學水土保持學系段錦浩教
    授九十九年十一月十一日鑑定報告一份與東勢林區管理處九
    十九年六月二十九日勢政字第0993210813號函及其附件，為
    原審法院視具體個案之需要而囑託機關鑑定，鑑定機關並提
    出書面報告，符合刑事訴訟法第一百九十八條、第二百零六
    條、第二百零八條之規定，依上開法條及最高法院判決意旨
    ，均具有證據能力。
  (四)卷存之系爭土地現場相片與附於卷外之東勢林區管理處檢送
    之航空照片，均係屬機械性紀錄特徵，也就是認識對象的是
    照相機鏡頭，透過鏡頭形成的畫面存入或映寫入底片，然後
    還原於照相紙上，故照相中不含有人的供述要素，在現實情
    形與作為傳達結果的照相，在內容上的一致性是透過機械的
    正確性來加以保障的，在照相中並不存在人對現實情形的知
    覺、記憶，在表現時經常可能發生的錯誤（如知覺的不準確
    、記憶隨時間推移而發生的變化），故照相係屬非供述證據
    ，並無傳聞法則之適用。上開照片既係透過拍攝後經沖印所
    得，且與本件犯罪事實具有關聯性，依法自得作為證據，而
    有證據能力。
  (五)按被告以外之人（包括證人、鑑定人、告訴人、被害人及共
    同被告等）於審判外之陳述雖不符刑事訴訟法第一百五十九
    條之一至第一百五十九條之四等四條之規定，而經當事人於
    審判程序同意作為證據，法院審酌該言詞陳述或書面陳述作
    成時之情況，認為適當者，亦得為證據；當事人、代理人或
    辯護人於法院調查證據時，知有刑事訴訟法第一百五十九條
    第一項不得為證據之情形，而未於言詞辯論終結前聲明異議
    者，視為有前項之同意；此於刑事訴訟法第一百五十九條之
    五第一、二項定有明文。立法意旨在於傳聞證據未經當事人
    之反對詰問予以核實，原則上先予排除。惟若當事人已放棄
    反對詰問權，於審判程序中表明同意該等傳聞證據可作為證
    據；或於言詞辯論終結前未聲明異議，基於尊重當事人對傳
    聞證據之處分權，暨證據資料愈豐富，愈有助於真實發見之
    理念，且強化言詞辯論主義，使訴訟程序得以順暢進行，上
    開傳聞證據亦均具有證據能力。查本件除前述論列之證據外
    ，下列所引用之被告以外之人在審判外之言詞或書面陳述，
    業經本院於審理期日踐行調查證據程序，檢察官、被告黃金
    樹與其選任辯護人均未爭議其證據能力。本院審酌各該證據
    之製作及取得，並無證據顯示有何違背程序規定而欠缺適當
    性之情事，認以之為證據亦屬適當，依據上述說明，均應認
    具有證據能力。
二、訊據被告黃金樹固坦陳確有於前揭時間，以每日四千五百元
    之代價，僱用不知情之怪手司機即證人黃志明在系爭土地上
    挖土整修道路，前後為期九日，惟矢口否認有何檢察官所指
    之刑法竊佔、違反山坡地保育利用條例及水土保持法等犯行
    ，辯稱：系爭土地係由先前伊所聘僱之工人柳慶榮向一位外
    省人承租而為管領，並在其上栽種果樹採收孳息，伊與系爭
    土地並無任何相關。伊是受柳慶榮之託付，才在九十八年二
    月間另僱請怪手司機黃志明在系爭土地上整地，此舉並非即
    表示係伊要在系爭土地栽種墾殖。且系爭土地上原本就有道
    路通過，僅是年久失修，路面不平整，伊受託委請黃志明駕
    駛怪手整地，只是作道路清理整平，故之後九十八年八月八
    日莫拉克風災來襲，致系爭土地崩塌掩埋下方黃銀海墾殖之
    果園土地，純係因當日雨量過大所導致，與伊僱請黃志明整
    修系爭土地內道路並無關連，故伊應無違反水土保持法等法
    令之情事；又原審法院及鑑定人均未至現場履勘，端憑告發
    人之指訴及書面資料，遽為判斷，難謂已盡調查之能事，且
    僅憑被告之供詞、告發人黃銀海、證人黃志明之證詞，未經
    現場測量，即認定系爭道路長約一千公尺、寬約二公尺，而
    為沒收之諭知，亦非適法云云。經查：
  (一)系爭土地係屬集水區域內之國有森林用地，由東勢林區管理
    處所管領，自七十七年十月一日起，由東勢林區管理處依照
    臺灣省國有林事業區濫墾地清理計畫及相關法令規定出租予
    案外人林正義，嗣林正義於八十二年二月十日身故，乃由林
    正義之法定繼承人即其配偶李淑惠與子女林靖順等人繼受土
    地承租人之地位，對系爭土地繼續享有使用收益權限，至九
    十一年二月一日租約到期為止，但李淑惠及其子女經年皆未
    曾在系爭土地上栽種，亦從未曾委託他人管理墾殖，甚或開
    挖整理系爭土地。李淑惠與其子女等人並已於九十九年二月
    間寄達交還系爭土地之切結書，同意無條件放棄占有（終止
    契約），並拋棄一切所有權及處分權等情，業據證人即東勢
    林區管理處梨山工作站技術士井龍海與證人李淑惠分別於警
    詢或偵查中證述綦詳（見警卷第16頁至第22頁，偵字卷第21
    頁至第22頁），並有臺灣省德基水庫集水區域內國有森林用
    地出租造林契約書影本、地籍圖謄本各一份與東勢林區管理
    處九十九年六月二十九日勢政字第0993210813號函示內容在
    卷可稽（見警卷第23頁至第32頁，原審卷第25頁至第26頁）
    ，足徵系爭土地確屬東勢林區管理處所管領之國有林區，且
    被告黃金樹，甚或其所供述之前受僱人柳慶榮均非有權使用
    管領系爭土地之人，應屬無訛。
  (二)被告黃金樹自九十八年二月間某日起，以每日四千五百元之
    代價，僱用不知情之證人黃志明持續九日均駕駛挖土機，在
    系爭土地內修建開闢道路等情，非惟為被告所是認，且經告
    發人黃銀海及證人黃志明先後皆於偵查中及原審審理時證陳
    甚明（見偵查卷第19頁至第20頁，第22頁至第23頁，原審卷
    第75頁至第78頁反面、第79頁至第82頁）。被告雖一再辯陳
    其係受已亡故之前員工柳慶榮之委託，始聘僱證人黃志明在
    系爭土地上為前揭整修道路之施作，此情並經證人即柳慶榮
    之遺孀柳文香於原審及本院審理時到庭證述明晰。然證人柳
    文香於本院審理時另具結證稱：柳慶榮在系爭土地從事農作
    約十年，黃金樹在隔壁山坡地耕作，柳慶榮忙時伊會上山幫
    忙，九十六年柳慶榮發現罹患肝癌身體較差，有請黃金樹幫
    忙作，九十七年就找黃金樹在系爭土地耕作，有給黃金樹幾
    萬元要他找工人等語（見本院卷第38至42頁）。核與被告黃
    金樹於偵查中所供：「他（柳慶榮）當初是委託你如何照顧
    （系爭土地）？他叫我整理這塊地，還要種水密逃（桃），
    當（幫）他照顧一下，就只有這樣講，他說身體好了就會馬
    上上來。」等語（見偵查卷第21頁），核與證人柳文香前開
    證詞相符，足認案外人柳慶榮罹患肝癌之後，即請原本早在
    隔壁山坡地耕作多年之被告幫忙在系爭土地耕作，非僅單純
    委託被告僱工開闢道路而已。況縱使被告所辯在案外人柳慶
    榮過世之前確曾委託其僱工開闢道路，但以其長期於系爭土
    地附近區域內墾殖栽種作物之工作經驗，亦當知悉在山坡地
    修建其他道路等治理或經營、使用行為，應經調查規劃，且
    需依水土保持技術規範實施水土保持之處理與維護，其竟於
    受託僱工修建道路時漠視此等規定，即對柳慶榮之囑託擅加
    允諾，嗣後並果真聘僱證人黃志明駕駛挖土機在系爭土地上
    挖掘修整道路，被告自亦難脫免其違反水土保持法等相關罪
    責。
  (三)證人黃志明於偵查中具結證稱：黃金樹指定說路要開到哪裡
    ，伊開的地方本來完全沒有路，開路要接到黃金樹隔壁梨樹
    果園，是另一筆土地，黃金樹就是要將沒有人在做的梨園開
    路到他有在做的梨園，伊最後才知道這廢棄梨園是人家放棄
    ，他收來要作的等語（見偵查卷第22頁）；於原審審理中具
    結證稱：「我都是聽從黃金樹的指示，他叫我怎麼挖、怎麼
    開。」「（你去開挖的時候，那個地方已經有墾殖過了？）
    那個地方都是草長得很高。」「（那塊地上原來就有車子可
    以過的路？）沒有，就是沒有，黃金樹才叫我去開。」等語
    （見原審卷第79頁背面、第80頁背面）。參酌臺中縣警察局
    和平分局移送檢附之照片（見警卷第44頁至第56頁）與本件
    附於卷外之東勢林區管理處九十九年六月二十九日勢政字第
    0993210813號函所檢送系爭土地航空照片二張（拍攝日期分
    別為被告聘僱證人黃志明在系爭土地上整修道路前之九十七
    年九月二十一日，暨系爭土地下方已然發生崩塌情形之九十
    八年九月十六日）所顯示，系爭土地範圍內，除工寮一間外
    ，原均有樹叢茂密生長，並無明顯之道路區域可供通行，嗣
    經被告於九十八年二月間某日起，歷時九日僱請證人黃志明
    在系爭土地上開挖整地後，系爭土地界內即有明徵之道路痕
    跡縱橫。堪認證人柳文香於本院所證：系爭土地上原有約一
    公尺寬之路面，可供搬運車通過云云，與事實不符，顯係事
    後附和被告之詞，委無足採。另證人黃志明雖於偵查中證稱
    ：黃金樹叫伊開三條路，總長約四、五百公尺云云，後又改
    稱：伊不敢肯定，因為沒有量云云（見偵查卷第22頁正背面
    ）。然觀其案發後不久，即於警詢時明確證稱：伊依黃金樹
    指示在系爭土地上開挖道路長約一千公尺，寬約二公尺等語
    （見警卷第13頁），再參酌前述之警卷所附照片，益徵證人
    黃志明於警詢所為之證詞較為可採。至被告選任辯護人另聲
    請本院至現場履堪測量，然案發後距今已逾二年，因高山天
    候之變化，現場復經過其他颱風或大雨之侵襲，該處復為崎
    嶇不平之山坡地，且有相當之土石崩塌，衡情今日再至現場
    履勘測量，亦難測得與當時完全相符之道路長度與寬度，是
    本院認已無再前往現場履勘測量之必要，併予指明。
  (四)綜合上情以關，足證證人黃志明確實遵照被告之指示，在系
    爭土地上進行相當規模之開挖與堆置土石之整地工作，且在
    施作當下，並未依照水土保持技術規範同時設置必要之滯洪
    池、沈砂池及其他邊坡保護或暫堆置土石護等水土保持處理
    維護設施。又經原審法院將本件全部卷證送請國立中興大學
    水土保持學系鑑定：系爭土地之崩塌原因為何？是否緣於不
    當之整地開墾行為（包含將道路整平）？系爭土地先前由被
    告整地時，是否已生水土流失之情形；經該學系鑑定結果認
    為：依辯護人所提中央氣象局逐日氣象資料（見原審卷第19
    頁，測站地址為臺中縣和平鄉梨山村福壽山農場），系爭土
    地所在區域於九十八年八月七日至同年月九日，確實曾降下
    豪大雨，應為崩塌之可能自然原因。另「水往低處流」本為
    真理，但「整片往下流」，一定會被道路阻斷，大部分會沿
    著道路流動，此為道路靠山側都會施作水溝之原因，且流水
    會沿著道路轉彎，待流到某一較低處，水也較多時，即會溢
    出而流往該處道路下邊坡，時間足夠及水量足夠，即會形成
    所謂溝狀沖蝕（又稱溝壑沖蝕，乃細溝或紋溝沖蝕之指狀小
    蝕溝繼續發展、加深、延長、擴寬、互相兼併，逕流更集中
    ，沖蝕能量大增形成大溝），繼而崩塌。故開路沒有處理好
    排水，致排水不良，造成地表逕流往低窪處聚集宣洩，即會
    導致下邊坡崩塌發生災害等語，其結論並認為：一系爭土地
    開挖道路應為崩塌之主因。二本案已致生水土流失，發生實
    害；此亦有國立中興大學九十九年十一月十一日興研字第09
    90802858號函附之鑑定報告一份在卷可稽（見原審卷第43頁
    至第61頁）。而按有關水土流失之認定問題，學理上有所謂
    「自然沖蝕」與「加速沖蝕」之差異。所謂「自然沖蝕」，
    是指在自然而無人為干擾情況下，降雨過程在坡面上所形成
    的表層土壤流失現象，在一般情況下此部分之土壤流失量，
    對坡面造成的影響甚為有限。然而，若是在坡面進行開挖或
    是棄土推填等整地工作，因表面土壤裸露，無植生覆蓋保護
    ，雨滴與地面逕流直接打擊及沖刷地表，因而呈現沖蝕溝匯
    積水流，將造成大量水土流失，此時稱為「加速沖蝕」。本
    件經本院綜合前述所有事證之調查結果，認為被告未擬定水
    土保持計畫，即僱工開挖整修道路，任意破壞系爭土地原有
    植被，導致地表土石裸露，致大雨來襲時，雨滴直接衝擊地
    表，且造成雨水沿道路流竄之流向改變而集中加速沖蝕，因
    而產生沖蝕溝擴大及土石崩塌，掩埋下方告發人黃銀海栽種
    果樹之土地等事實，應足憑斷，是被告僱工修建道路之行為
    ，確已造成系爭土地水土流失之結果，並因崩塌掩埋下方土
    地而釀成災害之情，已甚明確。
  (五)綜上所述，被告黃金樹前揭辯解，均係事後卸責之詞，不足
    採信。本件事證明確，被告上開犯行堪以認定。
三、按山坡地保育利用條例係六十五年四月二十九日公布施行，
    該條例有關保育、利用及水土保持之實施範圍，僅及於行政
    院依該條例第三條規定公告之「山坡地」，其他高山林地、
    水庫、河川上游集水區○○道兩岸、海岸及沙灘等地區之水
    土保持工作，則不包括在內。嗣政府鑑於臺灣國土資源有限
    ，地陡人稠，土質脆弱，加以山坡地過度開發利用，致地表
    沖蝕、崩塌嚴重，每逢颱風豪雨，常導致嚴重災害，為建立
    完善之水土保持法規制度，積極推動各項水土保持工作，發
    揮整體水土保持之治本功能，乃針對經濟建設發展需要及水
    土保持發展情形，於八十三年五月二十七日制定水土保持法
    ，將所有需要實施水土保持地區作一整體之規範，並將山坡
    地保育利用條例中有關山坡地之水土保持事項一併納入本法
    之規定範圍，於第八條第一項第五款明定山坡地之開發及堆
    積土石等處理、利用，應經調查規劃，依水土保持技術規範
    實施水土保持之處理與維護。該法所稱之山坡地，依同法第
    三條第三款規定，係指國有林事業區、試驗用林地、保安林
    地，及經中央或直轄市主管機關參照自然形勢、行政區域或
    保育、利用之需要，就標高在一百公尺以上，或標高未滿一
    百公尺，而其平均坡度在百分之五以上者劃定範圍，報請行
    政院核定公告之公、私有土地，其範圍已較山坡地保育利用
    條例第三條所稱之山坡地為廣，且該法第一條第二項規定：
    「水土保持，依本法之規定；本法未規定者，適用其他法律
    之規定」。是就立法沿革、法律體例、立法時間及立法目的
    而言，水土保持法係立於特別法之地位，適用時排斥其他法
    律之適用，僅於水土保持法未規定時，始有其他法律適用之
    餘地，是依「特別法優於普通法」之原則，應逕論以水土保
    持法第三十二條第一項之罪即可；又按我國實務向來認為在
    公有或他人私有山坡地擅自占用、墾殖等行為與刑法竊佔罪
    間係屬法規競合，依照「特別法優於普通法」之法律競合關
    係，應擇一論以水土保持法第三十二條第一項之罪即可，毋
    庸另論以刑法第三百二十條第二項竊佔罪（最高法院86年度
    台上字第314 號判決意旨參照）。本件被告黃金樹在國有林
    區內未經同意及允許，擅自從事修建道路之開發，致生水土
    流失，核其所為，係犯水土保持法第三十二條第一項之罪；
    並因釀成土地崩塌，掩埋下方土地上果園之災害，而需依同
    條第二項前段規定予以加重其刑。被告指示利用不知情之成
    年男子即證人黃志明駕駛挖土機為其在系爭土地內修築道路
    ，應構成間接正犯。另被告基於單一違反水土保持法之犯罪
    決意，前後歷時九天，陸續僱工在系爭土地上擅自修建道路
    ，其係於密切接近之時地，持續侵害同一法益，依一般社會
    健全觀念難以強行分離，各行為之獨立性甚低，應評價為接
    續犯，僅成立一罪。
四、原審審酌被告黃金樹未經同意與允許，即擅自占用非其有權
    使用收益之系爭土地，進行前揭開發、修路、開挖整地之行
    為，造成山體裸露崩塌，水土流失，除嚴重破壞自然生態景
    觀及山坡地之水源涵養、保育利用外，亦肇致系爭土地下方
    果園慘遭掩埋之具體危害，是被告所為自應受有相當程度之
    刑事非難；並考量被告前並無不法犯罪之前科紀錄，此有臺
    灣高等法院被告前案紀錄表在卷可按，其素行尚佳，但犯後
    未能坦認犯行之犯罪後態度，兼衡其犯罪之動機、目的、手
    法、所生危害及僅有初中肄業之智識程度等一切情狀，適用
    水土保持法第三十二條第一項、第二項前段規定，量處有期
    徒刑一年。認事用法俱無不當，量刑亦稱妥適，被告上訴意
    旨仍執前詞指摘原判決不當，為無理由，應予駁回。查被告
    素行良好，並無任何前科紀錄，已如前述，其學歷僅初中肄
    業，有調查筆錄之教育程度欄可稽（見警卷第6 頁），其智
    識程度非高，且犯後已與被害人黃銀海達成民事和解，賠償
    60萬元，有和解書一紙在卷，其因一時失慮，偶罹刑典，歷
    此刑事偵、審訴訟程序及科刑之教訓，當知所警惕，信無再
    犯之虞，本院認其所宣告之刑以暫不執行為適當，爰依刑法
    第74條第1項第1款之規定，諭知緩刑三年，以啟自新；另斟
    酌本案之犯罪情節，認被告守法觀念顯有不足，為促使其於
    緩刑期間內，深知戒惕，且導正其行為與法治之正確觀念，
    併依刑法第74條第2項第4款之規定宣告其於緩刑期間內，於
    100年5月22日前向公庫支付20萬元。
五、再按犯本條之罪者，其墾殖物、工作物、施工材料及所使用
    之機具沒收之；水土保持法第三十二條第五項已定有明文。
    本件系爭土地上由被告黃金樹所修建長約一千公尺、寬約二
    公尺之道路，其性質係屬工作物，自應依該水土保持法第三
    十二條第五項之規定併予宣告沒收。又按刑法總則於其他法
    令有刑罰之規定者，亦適用之，刑法第十一條前段定有明文
    ；又供犯罪所用之物，除有特別規定者外，依同法第三十八
    條第一項第二款、第三項規定，以屬於犯人者為限，始得予
    以沒收；水土保持法第三十二條第五項固規定：「犯本條之
    罪者，其所使用之機具沒收之」，採職權沒收主義。但該機
    具既非違禁物，該法條又未明文揭示：「不問屬於犯人與否
    ，沒收之」之特別規定，自應回歸刑法總則第三十八條第一
    項第二款、第三項，以屬於犯人者為限，始得予以沒收之普
    通規定（最高法院86年度台上字第3125號、88年度台上4134
    號判決要旨參照）。本件證人黃志明受僱修建道路時，所駕
    駛之挖土機一臺，既非屬被告所有，揆諸上開說明，即與刑
    法沒收要件未相符合，依法自不得併為沒收之諭知，附予敘
    明。
據上論斷，應依刑事訴訟法第368條，刑法第74條第1項第1 款、
第2項第4款，判決如主文。
本案經檢察官劉家芳到庭執行職務。
中    華    民    國   100    年    3     月    22    日
            刑事第三庭  審判長法  官  王  增  瑜
                              法  官  廖  柏  基
                              法  官  唐  光  義
以上正本證明與原本無異。
如不服本判決應於收受送達後十日內向本院提出上訴書狀，其未
敘述上訴理由者，並得於提起上訴後十日內向本院補提理由書（
均須按他造當事人之人數附繕本）「切勿逕送上級法院」。
                              書記官  呂  安  茹
中    華    民    國   100    年    3     月    22    日